【裁判字號】    97,易,2337
【裁判日期】    971030
【裁判案由】    政府採購法
【裁判全文】
臺灣板橋地方法院刑事判決              97年度易字第2337號
公  訴  人  臺灣板橋地方法院檢察署檢察官
被      告  甲○○
            乙○○
            戊○○
共      同
選任辯護人  繆璁律師
上列被告等因違反政府採購法案件，經檢察官提起公訴（97年度
偵字第7439號），本院判決如下：
    主  文
甲○○共同意圖影響採購結果，而借用他人名義投標，處有期徒
刑伍月，如易科罰金，以銀元參佰元折算壹日；減為有期徒刑貳
月又拾伍日，如易科罰金，以銀元參佰元折算壹日。
乙○○、戊○○意圖影響採購結果，容許他人借用本人名義參加
投標，各處有期徒刑伍月，如易科罰金，均以銀元參佰元折算壹
日；均減為有期徒刑貳月又拾伍日，如易科罰金，均以銀元參佰
元折算壹日。
    事  實
一、甲○○係址設桃園縣蘆竹鄉○○村○○街四十一號之「聯達
    氣體工業股份有限公司」（下稱聯達公司）、址設臺北縣樹
    林市○○街二十五號一樓之「信華氣體有限公司」（下稱信
    華公司）之負責人，及址設臺北縣板橋市○○路一五八巷十
    一弄五之二號三樓之「文強氣體有限公司」（下稱文強公司
    ）之股東（自民國《下同》九十五年十二月十九日起擔任負
    責人）；丙○○（未據起訴）係甲○○之配偶，與甲○○共
    同經營聯達公司及信華公司，負責大部分之公司業務及財務
    事宜；乙○○係甲○○之胞妹，並係址設臺北縣樹林市○○
    街七十巷十號之「喬毅氣體有限公司」（下稱喬毅公司）之
    負責人及聯達公司董事；戊○○係乙○○配偶黃金山之胞兄
    ，並係址設臺北縣樹林市○○街七十巷十號（同喬毅公司）
    之「協泰氣體有限公司」（下稱協泰公司）之負責人，上開
    四人間互有血親或姻親之親屬關係。九十四年十一月間，榮
    民工程股份有限公司臺北地下鐵路施工處機料組（下稱榮工
    公司）辦理「採購氧氣一千三百瓶及乙炔八百瓶」之採購案
    ，計劃預算金額為新臺幣（下同）六十八萬六千元，榮工公
    司依政府採購法第十八、十九條規定，以公開招標方式辦理
    採購，甲○○與丙○○有意參與上開採購案投標，為能順利
    以聯達公司名義，標得上開榮工公司之公開招標採購案，竟
    共同基於意圖影響採購結果之犯意聯絡，於九十四年十一月
    九日（即榮工公司上開採購案公開招標公告日期）至同年月
    十四日間某日，向無投標意願之乙○○、戊○○借用喬毅公
    司、協泰公司名義參與上開採購案之投標。乙○○、戊○○
    二人亦均明知喬毅公司、協泰公司本身並無參與上開採購案
    投標之意願，甲○○係欲以喬毅公司、協泰公司之名義陪標
    ，竟仍意圖影響採購結果，而容許甲○○及丙○○借用渠等
    公司之名義參加投標。戊○○即委由其不知情之配偶己○○
    ，於九十四年十一月十四日，偕同乙○○共同前往位於臺北
    縣樹林市○○街一一四號之玉山商業銀行（下稱玉山銀行）
    迴龍分行，由己○○持丙○○所交付之以「信華公司」為發
    票人、玉山銀行迴龍分行帳號000000000號帳戶、
    金額為十萬元、票號ＡＧ0000000號之即期支票一紙
    ，自玉山銀行迴龍分行上開信華公司支票帳戶內，領取六萬
    五千元現金，並將其餘之三萬五千元，轉存入丙○○設於玉
    山銀行迴龍分行帳號0000000000000號之存款
    帳戶內，再隨即以存入該丙○○帳戶之三萬五千元，以「丙○○」為押標金支票申請人，向玉山銀行迴龍分行購買以該
    銀行為發票人、支票號碼為ＥＳ0000000號、金額三
    萬五千元、受款人為榮民工程股份有限公司臺北地下鐵路施
    工處之支票一紙，作為協泰公司之押標金；乙○○則持由甲○○所簽發，以「文強公司」為發票人、玉山銀行迴龍分行
    帳號000000000號帳戶、金額為四萬元、票號ＡＧ
    0000000號之即期支票一紙，以「文強公司」為押標
    金支票申請人，向玉山銀行迴龍分行購買以該銀行為發票人
    、支票號碼為ＥＳ0000000號、金額四萬元、受款人
    為榮民工程股份有限公司臺北地下鐵路施工處之支票一紙，
    作為喬毅公司之押標金，渠等並分別製妥聯達公司、喬毅公
    司及協泰公司之相關投標文件後，親自送達或郵寄榮工公司
    參與投標，致不知情之榮工公司承辦人員於同年月十五日，
    未能察覺該三家公司係借牌及容許借牌投標之情形而應不予
    開標，致開標結果由聯達公司以六十六萬元最低價得標，使
    開標發生不正確之結果。喬毅公司、協泰公司上揭未得標之
    票號ＥＳ0000000號、ＥＳ0000000號連號押
    標金支票二紙，於領回後，復於九十四年十月十八日下午二
    時十九分五十四秒、同日同時二十一分五十一秒，回存信華
    公司、文強公司上開設於玉山銀行迴龍分行之帳戶內。嗣因
    監察院審計部查察後發現喬毅公司及協泰公司使用「連號」
    之支票作為押標金，有重大異常關聯之情事，經發函法務部
    調查局臺北市調查處調查後始查悉上情。
二、案經法務部調查局臺北市調查處移送臺灣板橋地方法院檢察
    署檢察官偵查起訴。
    理  由
壹、證據能力部分：
    按被告以外之人於審判外之言詞或書面陳述，除法律有規定
    者外，不得作為證據。被告以外之人於偵查中向檢察官所為
    之陳述，除顯有不可信之情況者外，得為證據。被告以外之
    人於審判外之陳述，雖不符前四條之規定，而經當事人於審
    判程序同意作為證據，法院審酌該言詞陳述或書面陳述作成
    時之情況，認為適當者，亦得為證據。當事人、代理人或辯
    護人於法院調查證據時，知有第一百五十九條第一項不得為
    證據之情形，而未於言詞辯論終結前聲明異議者，視為有前
    項之同意。刑事訴訟法第一百五十九條第一項、第一百五十
    九條之一第二項、第一百五十九條之五分別定有明文。查下
    列引為證據之被告以外之人於審判外之言詞或書面陳述，其
    證據能力均經被告等三人及辯護人於本院審理時表明無意見
    ，且於言詞辯論終結前迄未聲明異議，依上揭規定，視為已
    同意具有證據能力，本院復審酌該陳述作成時之情況，並無
    違法之情事，亦無證明力明顯過低之情形，以之為證據並無
    不當，是具有證據能力。
貳、實體部分：
一、訊據被告甲○○、乙○○、戊○○固坦承渠等三人間互有血
    親或姻親之親屬關係，甲○○為聯達公司、信華公司之負責
    人，乙○○為喬毅公司負責人，戊○○為協泰公司之負責人
    ，聯達公司、喬毅公司、協泰公司均有參與榮工公司「採購
    氧氣一千三百瓶及乙炔八百瓶」採購案之投標，及喬毅公司
    、協泰公司用以投標之押標金支票，係持信華公司及文強公
    司所開立之上開即期支票提示後，再分別以「丙○○」及「
    文強公司」為支票申請人名義，向玉山銀行迴龍分行所購買
    以該銀行為發票人之支票等事實，惟均矢口否認有何違反政
    府採購法之犯行，被告甲○○辯稱：伊雖係聯達公司及信華
    公司之負責人，然大部分之業務均由伊太太丙○○負責，本
    件採購案之投標過程伊並不知情，係由丙○○負責處理。上
    開文強公司票號ＡＧ0000000號支票，係因丁○○稱
    要借錢，由伊開立交予丁○○，伊不知道丁○○該筆借款的
    用途云云；被告乙○○辯稱：伊係自網路上得知上開採購案
    而有意參加投標，伊所持以購買上開押標金支票之「文強公
    司」票號ＡＧ0000000號支票，係因丁○○以該張支
    票清償先前向伊借款之債務，且伊於玉山銀行迴龍分行購買
    押標金支票時，並未遇到己○○云云；被告戊○○辯稱：伊
    係因送貨至林口電廠工地，經由該處工程人員告知上開採購
    案而有意參加投標，伊購買標單後，即交代其妻己○○處理
    本件採購案之投標事宜，伊不知押標金如何而來云云。經查
    ：
（一）被告甲○○為聯達公司及信華公司之負責人，並自九十一
      年十二月十二日起為文強公司股東，乙○○為喬毅公司負
      責人及聯達公司董事，戊○○為協泰公司負責人。榮民工
      程股份有限公司臺北地下鐵路施工處機料組於九十四年十
      一月九日依政府採購法相關規定，辦理「採購氧氣一千三
      百瓶及乙炔八百瓶」第一次公開招標案，並預定於九十四
      年十一月十五日上午十時許開標，嗣於開標當日，計有聯
      達公司、喬毅公司、協泰公司等三家廠商參與投標，聯達
      公司由丙○○代表出席，喬毅公司及協泰公司均以通信投
      標方式未出席，開標後經審標結果發現喬毅公司因無稅單
      證明而不合格，聯達公司及協泰公司經審標合格後，由聯
      達公司以最低價六十六萬元得標，惟因經監察院審計部查
      察發現協泰公司及喬毅公司二家公司之營業地址相同，且
      該二家公司所附之押標金同為玉山銀行迴龍分行開立之支
      票，且支票號碼分別為票號：ＥＳ0000000號、票
      號：ＥＳ0000000號，有連號之重大異常關聯等情
      ，有上開聯達公司、信華公司、協泰公司、喬毅公司之公
      司登記資料查詢各一件、經濟部中部辦公室九十七年五月
      三十日經中三字第０九七三六０七六五四０號書函暨所附
      之文強公司歷次變更登記表、章程、股東同意書影本各一
      件、榮工公司中文公開招標公告資料一件、榮民工程股份
      有限公司九十六年三月十四日榮工政字第０九六０００三
      四八五號函暨所附之榮民工程股份有限公司臺北地下鐵路
      施工處開標記錄一件、退還押標金申請書三件、協泰公司
      及喬毅公司臺北縣政府營利事業登記證各一件、聯達公司
      桃園縣政府營利事業登記證一件、聯達公司及協泰公司榮
      工公司招標投標及契約文件各一件、榮民工程股份有限公
      司九十六年四月二十四日榮工政字第０九六０００五四九
      六號書函暨所附之開標日期資格標審標意見書一件、聯達
      公司及協泰公司投標廠商聲明書、投標標價清單、氧氣、
      乙炔補充說明規範、榮民工程股份有限公司臺北地下鐵路
      施工處採購投標補充說明及契約條款、財政部臺灣省北區
      國稅局營業人銷售額與稅額申請書（四０一）、退還押標
      金申請書各二件、聯達公司委託代理代理出席使用印章授
      權書一件、玉山銀行迴龍分行上開支票影本二件、支票申
      請書影本二件在卷可稽。
（二）被告甲○○雖以前開情詞置辯。惟查：
      證人丙○○於本院審理中具結證稱：「信華公司：重大決
      策部分甲○○有處理，細節我在處理。聯達公司也是這樣
      」、「信華、聯達公司是甲○○設立的，信華公司是在三
      十年前由甲○○兄弟合資設立的，聯達公司是在八十年左
      右，由甲○○與一部分的兄弟姊妹及一些同業一起出資設
      立的」、「（問：請說明甲○○負責聯達公司、信華公司
      重大決策是何意思？）例如進貨來源狀況，要跟誰買貨？
      用多少價錢購買？這個都影響公司經營很重大，這就要問
      過甲○○。還有買送貨的貨車，他比較有經驗，這也需要
      問過他。其他大部分就是每天例行的事務，就都我自己決
      定或由相關部門員工負責」、「（問：公司有無常常參與
      採購案之競標？）偶而。一年大約二、三次。金額大部分
      是幾十萬元，我們參加過的標案最高金額沒有超過一百萬
      元」、「（問：妳投標金額如何計算出來？）依照當時進
      價成本加上運費，再估算百分之十幾到二十的利潤」等語
      （見本院審理卷九十七年九月二十五日審判筆錄）。甲○○既係聯達公司及信華公司之設立人，且確有參與實際之
      經營，即應對公司之業務及經營狀況有所知悉，丙○○復
      證稱上開二公司一年參加之標案約二到三次，而影響公司
      經營之業務由甲○○負責，其他每天例行的事務由丙○○
      負責，聯達公司一年僅參加二到三次採購案之投標，投標
      金額雖不超過一百萬，然利潤達百分之十幾到二十，且已
      與聯達公司九十四年營業所得之毛利率百分之二十一極為
      接近，有聯達公司九十四年度營利事業所得稅結算申報表
      一件在卷可佐，衡情本件榮工公司採購案之投標，係屬影
      響聯達公司經營之重大業務範圍，甲○○應有所知悉並參
      與決策，況證人丙○○於本院審理中亦證稱：我決定要去
      標的，甲○○也知道這個標案等語（見本院九十七年九月
      二十五日審判筆錄第六頁），是其辯稱對本件投標案之過
      程並不知情，應屬虛言。
（三）被告戊○○雖以前開情詞置辯。惟查：
  １、證人己○○於法務部調查局臺北市調查處詢問時證稱：「
      就我所知自八十三年迄九十四年，協泰公司均不曾參與公
      家機關之公開標案，惟一一次係九十四年十一月間參與榮
      工公司公開招標投標案，即前述『氧氣一千三百瓶及乙炔
      八百瓶』標案」、又於本院審理中具結證稱：「（問：協
      泰公司參加本件標案之前，有無參加過政府採購案？）沒
      有」等語（見法務部調查局臺北市調查處卷第一百二十五
      頁反面、本院審理卷九十七年九月二十五日審判筆錄），
      核與被告戊○○於法務部調查局臺北市調查處詢問時供稱
      ：「自八十三年我擔任負責人迄九十四年，因公司規模不
      大，故沒有參與公家機關之公開標案，本公司僅於九十四
      年十一月間參與榮工公司公開招標投標案，我記得是要標
      氧氣乙炔的標案」等語（見上開臺北市調查處卷第九十九
      頁反面）相符，足見被告戊○○經營協泰公司於本件採購
      案之前，未曾參與任何政府採購案，證人己○○對此亦無
      任何相關經驗。
  ２、又被告戊○○先於上開臺北市調查處詢問時供稱：「我係
      因送貨至林口電廠工地時，當時工程人員透露榮工公司有
      此標案，我即購買標單資料，交代我妻子己○○處理前往
      投標」、「（問：協泰公司自八十三年至九十四年未曾參
      與政府標案，你如何知悉投標流程，係向何人詢問？）我
      因係於工地現場購買標單時，當場向榮工公司人員洽詢」
      、「（提示：退還押標金申請書、玉山銀行迴龍分行九十
      六年九月四日玉山迴龍字第０七０九０四０一號函文暨支
      票影本附件。問：票號ＥＳ0000000支票作何用途
      ？為何人購買並承兌？）我不知道該支票作何用途，因為
      標案是我交代我妻子己○○處理，相關情形要問我妻子己○○才清楚」等語（見上開臺北市調查處卷第一百頁），
      又於本院審理中供稱：「我沒有借牌給別人，我是透過郵
      寄，由我太太己○○去寄送的，投標單資料是我交代公司
      小姐寫的。押標金是己○○去處理的，我不清楚押標金從
      哪裡來。我是在工地聽人家講的，平常我在送氧氣，送到
      林口電廠，聽那邊的做鐵工的師傅講的，鐵工師傅說臺鐵
      地下化工程要招標氧氣，我聽到之後，過了幾天我到北平
      東路工地榮工處現場買標單，買標單回來之後就請我太太
      處理」等語（見本院審理卷九十七年八月二十一日準備程
      序筆錄）；而證人己○○則於上開臺北市調查處詢問時先
      證稱：「係因戊○○送貨至工地時，當時工程人員告訴他
      榮工公司有此標案，戊○○即購買標單資料，交代我處理
      相關事務前往投標」，又證稱：「係戊○○將相關文件處
      理完畢後，交代我前往投標」、「（提示：退還押標金申
      請書影本。問：此申請書影本是否係妳本人填寫？）不是
      」、「（問：為何該申請書影本載明榮工公司招標之『氧
      氣一千三百瓶及乙炔八百瓶』採購案若協泰公司未得標，
      須將押標金退還至玉山銀行迴龍分行帳號0000000
      00帳戶內？）我不清楚」等語（見上開臺北市調查處卷
      第一百二十六頁至一百二十七頁），復於偵查及本院審理
      中具結證稱：「我只是去寄標。押標金是我處理的」、「
      （問：你去購買押標金支票時，是用哪一個銀行帳戶或支
      票？）我只帶支票（係指當天向丙○○所借之支票）去，
      沒帶任何公司存摺去」、「（問：標單內容是由誰決定？
      標單是由何人寫的？）由戊○○決定，由公司小姐填寫的
      」、「（問：既然你們之前沒有參加過投標，你是否知道
      押標金要用什麼方式提出？）我不知道押標金要如何提出
      」、「（問：戊○○請你去寄標單，給你什麼資料？）他
      叫我領四０一稅單，他拿給我的資料裡面我只記得有二個
      信封，我沒有注意看裡面有什麼東西」、「（問：妳拿完
      稅單之後，妳寄標單之前，妳本來打算如何處理押標金？
      ）我去會計師那邊時，有問一下會計師，他有跟我說要去
      銀行買支票」、「（問：所以你去會計師之前，妳完全不
      知道押標金如何處理？）是，我不知道」、「（問：妳當
      天有無攜帶提款卡？）沒有」、「（問：你要寄標單那天
      ，是否記得離結標多久？）我是在開標的前一天用郵局快
      遞寄的。就是在銀行買完押標金支票當天寄的」、「（問
      ：妳先生請你去處理押標金，本來三萬五千元是要從何處
      領的？）本來要從渣打銀行協泰公司的帳戶領取，後來忘
      記，等我想起的時候，我人已經在台北，因為協泰公司戶
      頭沒有提款卡」、「想說離信華公司二嫂（指丙○○）比
      較近，就打電話過去，說要借五萬元，只說有急用」、「
      過去信華公司沒有遇到丙○○，公司小姐拿一張開好的支
      票給我」、「（問：這張押標金沒有得標之後，如何領回
      ？）通知領回，是由戊○○去領的」等語（見偵查卷第二
      十五頁、本院審理卷九十七年九月二十五日審判筆錄）。
      然被告戊○○於本件投標案之前未曾參與過任何政府採購
      之投標，其與其配偶己○○對於參與政府採購案投標之過
      程亦完全無經驗，已如前述，被告戊○○卻僅因於林口電
      廠之工地，聽聞有本件投標案後，即可冒然決定參加投標
      ，且對於由何人填製標單及退還押標金申請書，及準備投
      標相關資料之過程，被告戊○○上開供述顯然前後不符，
      亦與證人己○○之上開證述有所出入，又政府採購案之投
      標流程由領取標單、填製標單、準備投標資料、購買押標
      金至得標或未得標後押標金之處理等程序，皆非屬一般無
      參加投標經驗之人可得輕易了解，被告戊○○與證人己○○既均無相關經驗，被告戊○○卻未先行就相關文件及押
      標金準備妥當，竟於結標前一天始匆促指示無投標經驗之
      妻子己○○由桃園縣住處出發至臺北處理押標金及相關投
      標事宜，而己○○既未曾事先詢明相關程序，又未購買押
      標金支票，或攜帶任何現金、存摺或提款卡，即遠自桃園
      住處出發前往臺北投遞標單，設若己○○因此無法購買押
      標金支票，或因程序不及致未能參加投標，此次投標所耗
      費之人力、物力豈非徒勞，凡此種種，均有悖於常情，足
      徵被告戊○○之協泰公司本應無自行參與投標之真意。
  ３、復查，協泰公司用以投標之押標金支票，係由證人己○○
      於九十四年十一月十四日，自聯達公司負責人之妻丙○○
      處，取得信華公司所開立之票號ＡＧ0000000號，
      金額十萬元之即期支票後，至玉山銀行迴龍分行提示（提
      示時間係下午一時四十一分八秒許），其由上開信華公司
      支票存款帳戶領取現金後，將其中三萬五千元轉存入丙○○設於玉山銀行迴龍分行0000000000000號
      帳戶內，復自丙○○該帳戶領取三萬五千元，再以丙○○
      為申請人，購買以玉山銀行迴龍分行為發票人之押標金支
      票（票號ＥＳ0000000號，取得時間為同日下午二
      時十九分五十四秒許）等情，業經證人己○○於本院審理
      中證述屬實，並有玉山銀行迴龍分行九十七年六月二日玉
      山迴龍字第０八０五二八０一號函暨所附之上開信華公司
      支票、玉山銀行存摺存款存款憑條、現金支出傳票、取款
      憑條、玉山銀行迴龍分行支票申請書、上開玉山銀行迴龍
      分行為發票人之押標金支票各一件在卷可憑。是上開押標
      金支票之購買過程，經歷信華公司、丙○○等帳戶，輾轉
      曲折，而資金來源為信華公司，信華公司即與本件標案得
      標廠商聯達公司之負責人同為被告甲○○。證人己○○雖
      證稱係因其向證人丙○○借款，丙○○開信華公司支票給
      伊領款，伊借款時僅說有急用云云，證人丙○○亦為相同
      證述，惟查，證人己○○既係提示信華銀行支票領得現金
      後，又將其中三萬五千元轉存丙○○帳戶再領出購買押標
      金支票，其過程中須填寫丙○○帳戶之存款憑條、取款憑
      條等資料，而上開憑條並均須記載丙○○之帳戶號碼，此
      號碼若非證人丙○○告知，證人己○○如何得知？而倘證
      人己○○僅係向證人丙○○稱要借款急用而已，證人丙○○又已簽發信華公司支票交予證人己○○，何須另告知自
      己帳戶號碼予證人己○○供其轉帳、領款使用？是證人己○○、丙○○證稱上開押標金支票金錢來源係借款云云，
      不足採信。
（四）被告乙○○雖以前開情詞置辯。惟查：
  １、被告乙○○之喬毅公司用以投標之押標金支票，係被告乙○○於九十四年十月十四日，持文強公司所開立之票號Ａ
      Ｇ0000000號支票至同上之玉山銀行迴龍分行，以
      文強公司為申請人，購買玉山銀行迴龍分行為發票人之押
      標金支票（申請購買時間係下午一時四十三分四十四秒許
      ），嗣於同日下午二時二十一分五十一秒許，取得上開票
      號ＥＳ0000000號之押標金支票等情，有玉山銀行
      迴龍分行九十七年六月二日玉山迴龍字第０八０五二八０
      一號函暨所附之上開文強公司支票、玉山銀行迴龍分行支
      票申請書、上開玉山銀行迴龍分行為發票人之支票各一件
      在卷可憑。而此作為喬毅公司本件投標案押標金支票之票
      號，與上開協泰公司之押標金支票，係連號支票，且證人
      己○○及被告乙○○分持信華公司及文強公司支票提示及
      申請購買上開押標金支票之時間，相距不到三分鐘，又取
      得上開押標金支票之時間相距不及二分鐘，其二人顯係同
      時至玉山銀行迴龍分行內辦理購買押標金支票事宜。復觀
      之卷附辯護人於九十七年八月二十一日所提出準備書狀所
      附之玉山銀行迴龍分行現場照片五張（見本院審理卷），
      玉山銀行迴龍分行之一樓客服大廳約有十個緊鄰之服務櫃
      檯，櫃檯間並無屏障，其一樓空間並非寬敞，又證人己○○於本院審理中經提示上開照片後具結證稱：「（問：當
      時妳辦理的櫃檯有無拍到？）有，就是證一下方照片當中
      穿深色Ｔ恤先生站立的位置附近」、「（問：當時妳在等
      的時候坐在哪裡？）坐在辦事員櫃檯的對面，可以看到櫃
      檯那些人辦事的情形」等語（見本院審理卷九十七年九月
      二十五日審判筆錄），經核與被告乙○○於本院審理中所
      供稱：「（問：當時是在哪個櫃檯購買？）那邊就只有證
      一下方照片所示之櫃檯可以辦理，我是在穿深色Ｔ恤先生
      所站立位置附近的櫃檯辦的」等語（見本院審理卷同上日
      期審判筆錄）相符，證人己○○於本院審理中復證稱其購
      買押標金支票在銀行待了約三、四十分鐘等語，是此期間
      ，證人己○○既全程皆在所辦理之櫃檯附近等待，且可看
      到櫃檯人員辦事情形，而乙○○亦於同時地辦理押標金支
      票申購事宜，該二人又有姻親關係，互相熟識，於上開不
      甚寬敞之場所，自無看不見對方之理，然其二人於本院審
      理中均稱前往購買押標金支票時，並未看見對方云云，顯
      有不實。
  ２、又被告乙○○之喬毅公司用以投標之上開押標金支票，其
      資金來源既係文強公司，而本件標案之得標廠商聯達公司
      之負責人即被告甲○○，當時為文強公司之股東，且掌管
      該公司支票之簽發，上開乙○○所持文強公司之支票即係
      被告甲○○所簽發等情，業據被告甲○○於本院審理中所
      供承，核與證人即當時文強公司負責人丁○○於本院審理
      中證述情節相符，是喬毅公司用以投標之押標金，實際上
      亦係由本件標案之得標廠商聯達公司負責人即被告甲○○
      所掌控之文強公司所提供。被告乙○○雖辯稱：係文強公
      司負責人丁○○積欠伊四萬元，拿該張文強公司支票清償
      欠款，伊才拿該張支票購買押標金支票云云，證人丁○○
      於本院審理中亦附和證稱：上開支票係伊交付被告乙○○
      用以清償欠款云云。然查：
  (1)、證人丁○○於本院審理中證稱：「（問：九十四年十一月
      間是否有簽發文強公司ＡＧ0000000號、面額四萬
      元之支票，用以清償乙○○四萬元之借款？當時情形如何
      ？）…大約一、二個月之後，某日乙○○打電話給我，說
      她需要用錢，看我那筆錢是否可以還，我說妳很急的話，
      我就跟甲○○借一張票還給妳，她說好，掛斷電話之後，
      我就打電話給甲○○，並說因為乙○○要跟我要我欠他的
      四萬元，我現在手頭不方便，是否可以讓我週轉一下，甲○○答應我，就請我去信華公司，我就直接過去信華公司
      ，我到信華公司之後沒有遇到甲○○，但是信華公司的小
      姐拿了已經開好了四萬元支票給我，我拿到票之後有看是
      文強公司的票...   」、「（問：你有無跟甲○○說借四
      萬元做何用途？）我有說是要還給乙○○」等語（見本院
      審理卷九十七年九月二十五日審判筆錄）；而被告甲○○
      於本院審理中陳稱：「（問：文強公司ＡＧ000000
      0號、面額四萬元支票是否由你開立？）我是請信華公司
      小姐寫的，印章是我蓋的」、「（問：為何開這張票？）
      丁○○要借的，他說他要用四萬元，他當時沒有說用途，
      我也沒有問，所以我就開給他」、「（問：丁○○有無跟
      你說過，跟你借錢是要拿去還乙○○？）沒有，我都不知
      道，他的私人債務我都沒有過問。他跟我借過很多次錢，
      他沒有跟我說過，他借錢的原因是要拿去還給乙○○」等
      語（見本院審理卷同上日期審判筆錄），是證人丁○○與
      被告甲○○二人，就證人丁○○要求被告甲○○簽發文強
      公司支票時，是否有表明係為清償對乙○○之欠款一節，
      二人所述不符，是上開文強公司之支票是否確係證人丁○○用以清償欠款，尚非無疑。
  (2)、況上開押標金支票於喬毅公司未得標後，經被告乙○○領
      回後，回存文強公司帳戶內之事實，有玉山銀行支票存款
      存款憑條一件附卷可參，而被告乙○○於本院審理中供稱
      ：「（問：之前有無押標金退回的經驗？）有」、「（問
      ：所以你知道如果押標金退回之後，要退回當初購買押標
      金的帳戶？）知道」、「（問：你與文強公司有無任何關
      係？）沒有」、「（問：既然如此，為何會直接拿文強公
      司的支票去購買押標金？有無想到如果押標金退回時，要
      如何處理？）當時沒有想那麼多」、「（問：後來押標金
      真的退回之後，妳如何處理？）因為我在玉山銀行沒有帳
      戶，所以我就將票還給丁○○，我當時有跟丁○○說因為
      我將他開的支票拿去買押標金，然後押標金退回，我在玉
      山沒有帳戶，所以請他拿去存」等語（見本院審理卷同上
      日期審判筆錄），是被告乙○○既明知以文強公司之支票
      購買押標金支票，若押標金支票退回，須經由原購買押標
      金之帳戶使得兌領，而其與文強公司間又無任何關係，竟
      仍持該張文強公司之支票自文強公司之存款帳戶內，直接
      購買押標金支票，又再領回該張押標金支票後，直接再將
      該支票回存文強公司帳戶，此均有違常情。是被告乙○○
      辯稱：上開文強公司支票係丁○○清償乙○○借款云云，
      顯無足採。
（五）再參酌協泰公司、喬毅公司用以充作本件投標案之押標金
      支票二紙，於本件協泰公司、喬毅公司未得標後，於九十
      四年十一月十八日下午二時十九分五十四秒許及同日下午
      二時二十一分五十一秒許，以存款憑條方式，於玉山銀行
      迴龍分行辦理回存至信華公司及文強公司之事實，有玉山
      銀行支票存款存款憑條二紙附卷可參，其回存之時間相距
      未及二分鐘，顯係同時辦理回存，而被告甲○○既係信華
      公司負責人，又係文強公司掌管公司支票及印章等財務事
      項之股東，已如前述，足證協泰公司、喬毅公司用以投標
      之押標金，實際上均係被告甲○○所出資。
（六）綜上，被告戊○○之協泰公司、被告乙○○之喬毅公司本
      即均無自行參與投標之意，而該公司參與投標之押標金來
      源，均係得標廠商聯達公司負責人即被告甲○○所提供，
      被告甲○○顯係以此方式，借用他人名義參加投標，而被
      告乙○○及戊○○並無競標之真意，而係提供公司名義予
      甲○○作為陪標之用途。被告三人等分別違反政府採購法
      第八十七條第五項前段及後段之犯行，事證明確，渠等犯
      行洵堪認定。
（七）至辯護人雖為被告等辯護稱：(1)依政府採購法第四十八條
      及第五十條第一項之規定，政府機關辦理公開招標時，必
      須有三家合格廠商參與投標，始得開標、決標，而本件喬
      毅公司之投標文件因不符合招標文件之規定，喬毅公司所
      投之標應不予開標，則本件招標案只剩二家合格廠商投標
      ，依規定應流標，客觀上即不可能發生政府採購法第八十
      七條第三項所謂「使廠商無法投標或開標發生不正確之結
      果」之危險；(2)政府採購法第八十七條第五項係規範具有
      「惡性」之「無合格參標資格廠商」而借用有合格參標廠
      商之借牌參標行為，而後段所謂「參加投標者」，自係指
      該借用他人名義或證件之人參與投標，而非指出借名義或
      證件者本身參加投標，而本件被告等三人所經營之三家公
      司均係有資格參加投標之廠商，且三家公司各自單獨投標
      ，均有參加投標之真意，非政府採購法上開條文所規範之
      對象；(3)政府採購法並無一般廠商及其關係企業不得同時
      參與投標規定之限制，於同一投標採購案，為求集團間或
      上下游廠商間均能獲取商業利益，自會以各自之名義參與
      投標以獲得最大之得標機會，此屬現代之商業行為，本件
      參與投標之三家公司為各自獨立之廠商，且均有實際營業
      ，並非屬「空殼廠商」，渠等間雖有密切關聯性，然為增
      加得標機會，仍得同時參與投標云云。然查：
  １、按九十一年十一月二十七日修正後之政府採購法施行細則
      第五十五條規定：「本法（政府採購法）第四十八條第一
      項所稱三家以上合格廠商投標，指機關辦理公開招標，有
      三家以上廠商投標，且符合下列規定者：一、依本法第三
      十三條規定將投標文件送達於投標機關或其指定之場所。
      二、無本法第五十條第一項規定不予開標之情形。…」，
      而其立法理由為：「…為期周全，爰修正第二款，以本法
      第五十條第一項規定不予開標之情形為準。惟本法第五十
      條第一項所定各款情形，如屬開標後始發現者，不在『不
      予開標』之適用範圍…」，故只要有三家以上符合上揭規
      定之廠商投標，其「開標後」之審查結果，僅剩一或二家
      廠商合於招標文件之規定，亦得續辦開標決標。是縱使本
      件開標後之審查結果，因喬毅公司投標文件不符合招標文
      件之規定而不合格，本件仍得續辦開標決標，辯護人上開
      所辯，尚有誤會。
  ２、次按政府採購法第八十七條第五項係規範廠商借牌陪標，
      及容許他人借牌陪標之行為，其客觀之構成要件並無何借
      牌之廠商須為「無合格參標資格廠商」之規定，同條項後
      段所謂之「參加投標者」亦非僅指借用名義之人參加投標
      之行為，況被告乙○○、戊○○二人本即無參與投標之真
      意，已如前述，辯護人前開所辯，亦有誤會。
  ３、再按政府採購法係為建立政府採購制度，依公平、公開之
      採購程序，提升採購效率與功能，確保採購品質而制定，
      政府採購法第一條定有明文。商業行為中，公司與公司間
      自得以相互結盟等不同之方式以獲取最大利潤之可能，然
      政府採購法為確保投標之公平競爭，故增訂第八十七條第
      五項之規定以防止陪標之行為，是設若其行為已屬違法，
      自不得以此係屬商業經濟活動之一般行為而規避法律，查
      本件被告甲○○、乙○○、戊○○等三人之行為如前所述
      已違反政府採購法第八十七條第五項之規定，自非得以此
      係一般商業行為而尋求規避違法責任，此與公司是否為空
      殼公司無涉，辯護人上開所辯，亦無可採。
二、論罪科刑部分：
（一）被告等行為後，刑法經修正公布，於九十五年七月一日生
      效施行。按行為後法律有變更者，適用行為時之法律，但
      行為後之法律有利於行為人者，適用最有利於行為人之法
      律，現行刑法第二條第一項定有明文。此條規定乃與刑法
      第一條罪刑法定主義契合，而貫徹法律禁止溯及既往原則
      ，係規範行為後法律變更所生新舊法律比較適用之準據法
      ，是刑法第二條本身雖經修正，但刑法第二條既屬適用法
      律之準據法，本身尚無比較新舊法之問題，應一律適用裁
      判時之現行刑法第二條規定以決定適用之刑罰法律，合先
      敘明。又以本次刑法修正之比較新舊法，應就罪刑有關之
      共犯、未遂犯、想像競合犯、牽連犯、連續犯、結合犯，
      以及累犯加重、自首減輕暨其他法定加減原因（如身分加
      減）與加減例等一切情形，綜其全部罪刑之結果而為比較
      ，且就比較之結果，須為整體之適用，不能割裂分別適用
      各該有利於行為人之法律，此即法律變更之比較適用所應
      遵守之「罪刑綜合比較原則」及「擇用整體性原則」（參
      照最高法院二十四年上字第四六三四號判例、同法院二十
      七年上字第二六一五號判例，及最高法院九十五年第八次
      刑事庭會議決議），茲就本件新舊法比較結果說明如下：
  １、刑法第三十三條第五款修正為：「主刑之種類如下：五、
      罰金：新臺幣一千元以上，以百元計算之」等規定，是依
      修正後之法律，罰金最低為新臺幣一千元；然依被告行為
      時之刑罰法律，即罰金罰鍰提高標準條例第一條前段規定
      之提高倍數十倍及修正前刑法第三十三條第五款規定之罰
      金最低額一元計算，故罰金最低額為銀元一元，若換算為
      新臺幣，最低額僅為新臺幣三元。是比較上述修正前、後
      之刑罰法律，自以被告行為時關於科處罰金刑之法律較有
      利於被告。
  ２、刑法第二十八條共犯之規定，於修正施行前之規定為：「
      二人以上共同實施犯罪之行為者，皆為正犯」，修正施行
      後之規定則為：「二人以上共同實行犯罪之行為者，皆為
      正犯」，揆諸本條之修正理由係為釐清陰謀共同正犯、預
      備共同正犯、共謀共同正犯是否合乎本條規定之正犯要件
      。而本案被告甲○○與丙○○間，共犯上開犯行，有共同
      犯意聯絡及行為分擔，既屬實行犯罪行為之正犯，則適用
      修正施行前之刑法第二十八條規定論擬，並無不利於被告
      。
  ３、綜合上述各條文修正前、後之比較，揆諸前揭最高法院決
      議及修正後刑法第二條第一項前段、後段規定之「從舊、
      從輕」原則，自應適用被告行為時之法律，即修正前刑法
      之相關規定，予以論處。
（二）核被告甲○○為聯達公司負責人，意圖影響採購結果，借
      用他人名義投標，核其所為係違反政府採購法第八十七條
      第五項前段之意圖影響採購結果而借用他人名義投標罪。
      被告乙○○為喬毅公司負責人、被告戊○○為協泰公司負
      責人，均意圖影響採購結果，而容許他人借用本人名義投
      標，核渠等二人所為均係違反政府採購法第八十七條第五
      項後段之意圖影響採購結果而容許他人借用本人名義投標
      罪。被告戊○○利用不知情之配偶己○○持投標文件、辦
      理押標金支票等配合陪標之事宜，為間接正犯。被告甲○○與其配偶即共同經營聯達公司、信華公司之丙○○間，
      就上開犯行，有犯意聯絡及行為分擔，均為共同正犯。爰
      審酌政府採購法之制定目的，在建立公平、公開之政府採
      購程序，以提升採購效率與功能，確保採購品質，使政府
      採購程序回歸市場競爭機制，被告甲○○、乙○○、戊○○三人為使聯達公司順利得標，而導致前開標案缺乏價格
      之競爭，使政府採購法所期待建立之競標制度無法落實，
      有害於公益，兼衡渠等三人之素行、犯罪之目的、手段、
      犯罪後猶矢口否認犯行，顯無悔意之態度等一切情狀，分
      別量處如主文所示之刑，並均諭知易科罰金之折算標準（
      刑法第四十一條第一項有關易科罰金折算標準之規定，業
      於九十四年二月二日經修正公布，並自九十五年七月一日
      起生效施行，經本院比較修正前後之規定，以被告行為時
      即修正前之規定，較為有利於被告，應依修正後刑法第二
      條第一項前段之規定，適用修正前刑法第四十一條第一項
      前段之規定定其易科罰金之折算標準）。又被告等三人犯
      罪時間在九十六年四月二十四日以前，且均無中華民國九
      十六年罪犯減刑條例第三條所列不予減刑之情事，爰依同
      條例第二條第一項第三款、第七條、第九條規定各減其宣
      告刑二分之一，並均諭知易科罰金之折算標準。
據上論斷，應依刑事訴訟法第二百九十九條第一項前段，政府採
購法第八十七條第五項前段、後段，刑法第二條第一項前段、第
二十八條（修正前）、第四十一條第一項前段（修正前），罰金
罰鍰提高標準條例第二條（修正前），中華民國九十六年罪犯減
刑條例第二條第一項第三款、第七條、第九條，判決如主文。
本案經檢察官江耀民到庭執行職務。
中    華    民    國    97    年    10    月    30    日
                  刑事第十三庭    法  官  白光華
以上正本證明與原本無異。
如不服本判決，應於判決送達後十日內，敘明理由向本院提出上
訴狀。
                                  書記官  張玉如
中    華    民    國    97    年    10    月    30    日
附錄本案論罪科刑法條全文：
政府採購法第八十七條
意圖使廠商不為投標、違反其本意投標，或使得標廠商放棄得標
、得標後轉包或分包，而施強暴、脅迫、藥劑或催眠術者，處一
年以上七年以下有期徒刑，得併科新臺幣三百萬元以下罰金。
犯前項之罪，因而致人於死者，處無期徒刑或七年以上有期徒刑
；致重傷者，處三年以上十年以下有期徒刑，各得併科新臺幣三
百萬元以下罰金。
以詐術或其他非法之方法，使廠商無法投標或開標發生不正確結
果者，處五年以下有期徒刑，得併科新臺幣一百萬元以下罰金。
意圖影響決標價格或獲取不當利益，而以契約、協議或其他方式
之合意，使廠商不為投標或不為價格之競爭者，處六月以上五年
以下有期徒刑，得併科新臺幣一百萬元以下罰金。
意圖影響採購結果或獲取不當利益，而借用他人名義或證件投標
者，處三年以下有期徒刑，得併科新臺幣一百萬元以下罰金。容
許他人借用本人名義或證件參加投標者，亦同。
第一項、第三項及第四項之未遂犯罰之。


司法院資訊處製作；財團法人民間司法改革基金會備份。
